智慧財產法院刑事判決
                                 100年度刑智上易字第12號
上  訴  人　臺灣高雄地方法院檢察署檢察官
上　訴　人　黃景聖　　　　
即　被　告　　　　　　　　號
上列上訴人因被告違反著作權法案件，不服臺灣高雄地方法院99
年度智易字第37號，中華民國99年12月27日第一審判決（起訴案
號：臺灣高雄地方法院檢察署99年度調偵字第1082號），提起上
訴，本院判決如下：
    主  文
原判決撤銷。
黃景聖無罪。
    理  由
一、公訴意旨略以：被告黃景聖為址設高雄市○○○路490 號「
    遠大音響工程公司」之負責人，係以出租電腦伴唱機及歌曲
    為營業，秦秋月（另經檢察官為不起訴處分）則係址設高雄
    市○○區○○○路85號「玉娟小吃部」店之負責人。黃景聖
    明知「一條手巾仔」係社團法人台灣音樂著作權人聯合總會
    （下稱音樂著作總會）受著作財產權人就公開播送、公開演
    出、公開傳輸等著作財產權專屬授權管理之音樂著作，未經
    音樂著作總會之同意或授權，不得公開演出上開音樂著作，
    亦明知其並未依秦秋月之委託向音樂著作總會申請公開演出
    之授權，竟基於擅自以公開演出之方法侵害他人著作財產權
    之犯意，自民國95年4 月間某日起，未經音樂著作總會之同
    意或授權，以每台每月新臺幣（下同）6000元之價格，出租
    收錄有「一條手巾仔」之電腦伴唱機1 台予秦秋月置於「玉
    娟小吃部」店內，以供不知情之不特定消費者點唱上開歌曲
    ，嗣於98年12月8 日晚間9 時59分許，有不知情之消費者在
    上址點選而公開演出「一條手巾仔」，致侵害音樂著作總會
    受專屬授權管理之著作財產權，因認被告涉有違反著作權法
    第92條之擅自以公開演出之方法侵害他人著作財產權罪嫌。
二、按犯罪事實應依證據認定之，無證據不得認定犯罪事實；不
    能證明被告犯罪或其行為不罰者，應諭知無罪之判決，刑事
    訴訟法第154條第2項、第301條第1項分別定有明文。次按認
    定犯罪事實，須依證據，而所謂證據，係指合法之積極證據
    就犯罪事實能為具體之證明者而言；而認定不利於被告之事
    實，須依積極證據，苟積極證據不足為不利於被告事實之認
    定時，即應為有利於被告之認定，更不必有何有利之證據，
    如無相當之證據，或證據不足以證明，自不能以推測或擬制
    之方法，以為裁判之基礎（參照最高法院30年上字第816 號
    、40年台上字第86號判例）。再按所謂「積極證據足以為不
    利被告事實之認定」，係指據為刑事訴訟法上證明之全盤證
    據資料，無論其為直接證據或間接證據，在客觀上均須達於
    通常一般之人均不致於有所懷疑，而得確信其為真實之程度
    ，始得據為有罪之認定，若其關於被告是否犯罪之證明未能
    達此程度，而有合理性懷疑之存在，致使無從形成有罪之確
    信，即不得遽為不利於被告之認定，此觀諸最高法院76年度
    台上字第4986號判例意旨自明。又刑事訴訟法第161 條第1
    項規定：檢察官就被告犯罪事實，應負舉證責任，並指出證
    明之方法。因此，檢察官對於起訴之犯罪事實，應負提出證
    據及說服之實質舉證責任。倘其所提出之證據，不足為被告
    有罪之積極證明，或其闡明之證明方法，無從說服法官以形
    成被告有罪之心證，基於無罪推定之原則，自應為被告無罪
    判決之諭知（參照最高法院92年台上字第128 號判例）。
三、公訴人認被告涉犯上開犯行，無非係以告訴代理人尚宗平之
    指訴、證人秦秋月之供述、專屬授權委託管理契約書、臺灣
    郵政掛號郵件收件回執、蒐證光碟及告訴狀所附勘查現場照
    片編號十三、被告黃景聖歷年向告訴人申請公開演出授權之
    列表、扣押筆錄、扣押物品目錄表、照片14張等為其主要論
    據。訊據被告坦認自95年4 月起，持續出租內灌錄有前開「
    一條毛巾仔」等歌曲之前開伴唱機予秦秋月，並擺設在「玉
    娟小吃部」供不特定消費者點唱等事實，惟堅決否認犯罪，
    辯稱辦理伊於出租伴唱機之際已經宣導承租業者要辦理公開
    演出之授權證書（下稱公開演出證）等事宜，並表明願意代
    辦之旨。秦秋月託伊代辦公開演出證，但伊誤以為他僅委託
    伊代辦社團法人臺灣音樂著作權協會（下稱音樂著作協會）
    之公開演出證，第2 次提及公開演出證之事，目的在於催促
    伊加速辦理音樂著作協會之公開演出證，才未予一併辦理音
    樂著作總會之公開演出證，伊並無犯罪之意思等語，以資抗
    辯。
四、經查：
  (一)有關證據能力：
  1.按被告以外之人於審判外之言詞或書面陳述，除法律有規定
    者外，不得作為證據；又被告以外之人於審判外之陳述，雖
    不符合同法第159 條之1 至第159 條之4 之規定，但經當事
    人於審判程序同意作為證據，法院審酌該言詞陳述或書面陳
    述作成時之情況，認為適當者，亦得為證據。當事人、代理
    人或辯護人於法院調查證據時，知有第159 條第1 項不得為
    證據之情形，而未於言詞辯論終結前聲明異議者，視為有前
    項之同意，刑事訴訟法第159 條第1 項及第159 條之5 分別
    定有明文。經查，本判決下列所引用之各該被告以外之人於
    審判外之陳述（包含書面陳述），固屬傳聞證據，但檢察官
    、被告或辯護人於本院準備程序及審判期日中，均表示無意
    見，且當事人未於言詞辯論終結前聲明異議，本院審酌該等
    證據作成之情況，認為適於為本件認定事實之依據，依刑事
    訴訟法第159 條之5 第2 項規定，應具有證據能力，合先敘
    明。
  2.至其餘本判決所引用之卷內文書證據及物證之證據能力部分
    ，並無證據證明係公務員違背法定程序所取得，檢察官及被
    告於原審或本院均未主張排除前開物證之證據能力，且迄於
    原審或本院言詞辯論終結前均未表示異議，本院經審酌前開
    物證並非公務員違背法定程序所取得，亦無刑事訴訟法第
    159 條之4 顯有不可信之情況，故上揭物證均有證據能力。
  (二)被告自95年4 月起，持續出租灌錄有前開「一條毛巾仔」等
    歌曲之前開伴唱機予秦秋月，並擺設在「玉娟小吃部」供不
    特定消費者以每首10元之代價投幣點唱，嗣音樂著作總會於
    98年11月19日寄發存證信函予秦秋月，秦秋月復於同年11月
    24日收受存證信函後，即通知被告應向音樂著作總會辦理公
    開演出之授權，惟未獲回應，音樂著作總會遂派受僱人尚宗
    平先行於98年12月8 日前往該店蒐證，再經員警於99年4 月
    1 日20時20分許，前往該店執行臨檢查獲，並扣得黃景聖所
    有之伴唱機1 臺、遙控器1 支及點歌本1 本各情，為被告所
    不爭執，且經證人即「玉娟小吃部」負責人秦秋月於警詢中
    （偵2 卷第4-8 頁）、證人即告訴代理人尚宗平迭於警詢、
    偵查中陳述明確（偵2 卷第14-17 頁、第78-79 頁），並有
    高雄市政府警察局三民第一分局營業場所臨檢紀錄表（偵2
    卷第22頁）、扣押筆錄暨扣押物品目錄表（偵2 卷第23-26
    頁）、99年4 月1 日蒐證照片（偵2 卷第29-32 頁）、98年
    12月8 日蒐證報告資料表暨照片（偵2 卷第54-58 頁）、音
    樂著作總會致「玉娟小吃部」負責人存證信函暨回執（偵2
    卷第52-53 頁）在卷，及前開伴唱機1 臺、遙控器1 支、點
    歌本1 本扣案可稽，自堪認定。又前開「一條毛巾仔」等歌
    曲，均前經著作財產權人將公開演出、播送等權利專屬委託
    予音樂著作總會管理各情，亦有契約書（偵2 卷第45-51 頁
    ）在卷足堪認定。
  (三)被告是否有違反著作權第92條之犯意？
    經查，證人秦秋月於原審審理時結證證稱：95年4 月起伊就
    有向被告承租電腦伴唱機一台租金當初是一個月5000元，被
    告說因為版權的問題，要申請公開演出，所以要多1000元，
    而漲成6000元，漲價的確切日期伊忘記了。租電腦伴唱機的
    消費方式是一首10元。電腦伴唱機歌曲錄製工作是被告負責
    如有新歌他會幫伊灌進去。去年（98年）接到存證信函之前
    被告有暗示伊說可能要辦公開演出證，沒有辦不行，如果真
    的要辦也是要辦，不然就是違反版權要受罰。伊跟他說如果
    要辦，要他先幫我辦理公開演出證。去年（98年）收到存證
    信函後，伊打電話給被告，他說要辦公開演出證，伊說我不
    會辦，要他幫伊辦。因伊對辦理公開演出證不清楚，在98年
    間有兩次伊親自打電話通知被告有收到存證信函的事，接到
    第一張時我跟他講，他說要幫我辦，第二張時伊就唸給他聽
    ，他跟伊說有在辦了，有拿一次2000元給被告。伊不知道兩
    家公司不一樣，兩次通知辦理時間相隔約半個月以上。當時
    不知道沒有辦音樂著作總會這家，但是被告有辦一張出來給
    我，我當時不知道有這麼多家不一樣。伊就是請被告幫忙辦
    ，不要違反版權的問題被罰，而伊認為伊拿到公播證之後就
    不會被罰款，其他伊就不清楚等語（見原審卷第17-19 背頁
    ）。核與被告辯稱：伊有告知「玉娟小吃部」負責人秦秋月
    ，該伴唱機歌曲都是合法的，但如果擺在小吃店裡公開供不
    特定之客人點唱，如果發生法律問題，是小吃店要自行排除
    或義務通知我們公司代為辦理授權事宜。秦秋月所提出之「
    台灣音樂著作權協會」授權公開演出、公開播送證書（授權
    期間98年11月24日）是伊辦理後拿給秦秋月擺在小吃店裡，
    以備有關單位查察。秦秋月有以電話通知伊，伊當時只想到
    伊已經幫他辦了上開公播證，並沒有想到是總會之信函。幫
    秦秋月辦理音樂著作協會之公播證是因那時有許多團體出來
    宣導，其中該協會不僅寄發存證信函，還有專人來宣傳，所
    以伊就幫店家向該協會辦理公播證，秦秋月將本案存證信函
    通知伊時，因與音樂著作協會來宣傳之時間點很接近，伊誤
    以為已經辦了為何還會收到存證信函。伊沒有看過本案之存
    證信函，音樂著作協會都有專人打電話跟伊聯絡並作為提醒
    ，但總會並未如此做（見偵2 卷第12頁、第80-81 頁）等語
    ；其中就被告是否有告知要辦理公開演出證、是否收受音樂
    著作總會之存證信函、秦秋月如何告知被告要代辦該總會之
    公開演出證及被告未親自收受系爭存證信函之情節，互核大
    致相符。足證被告於一開始出租伴唱機予秦秋月時，即有告
    知應辦理伴唱機內歌曲公開演出證之事宜，而秦秋月亦交付
    1 次2000元之金額，被告亦已先代辦社團法人中華音樂著作
    權仲介協會之公開演出證，嗣後並交付秦秋月。雖上開伴唱
    機內確有未經辦理公開演出證之音樂著作總會之「一條手巾
    仔」等歌曲，然證人秦秋月亦證稱二次通知時間約間隔2 星
    期，顯見通知期間本屬相近，加以秦秋月亦不明白二次通知
    之內容有何不同，足見秦秋月亦難以清楚告知被告要辦理哪
    家授權證明書，而被告雖為專營伴唱機出租之業者，然其業
    務包含向伴唱機業者交涉伴唱機租用、使用歌曲之授權、與
    使用店家洽商、簽約、維修等事項，且簽約店家應非僅有「
    玉娟小吃部」，是其於收受2000元後，當時亦確有代秦秋月
    辦理音樂著作協會之公開演出證，其辯稱誤以為已代辦音樂
    著作總會之公開演出證等語，尚非全無可採，難認與常情相
    悖。是以，被告上開辯稱其無犯罪故意等語，堪以採信。尚
    難以被告係專業伴唱機之業者不會誤認音樂仲介團體，即遽
    認被告即有侵害著作權之犯意。檢察官指稱：被告接獲秦秋
    月之告知委其代辦公開演出證，以其專業知識，對於3 大仲
    介團體，即社團法人中華音樂著作權仲介協會、台灣音樂著
    作權人聯合總會、社團法人台灣音樂著作權協會（下稱音樂
    著作協會）之市場機制不能諉為弄錯或不知云云，尚非可採
    。
  (四)被告是否有違反著作權法第92條公開演出之間接正犯行為？
  1.檢察官上訴意雖稱被告既受秦秋月之委託向告訴人申請公開
    演出之授權，而任令不知情之秦秋月將向其承租且收錄有「
    一條手巾仔」等音樂著作之電腦伴唱機供不特定人點唱，致
    有不特定之消費者於98年12月8 日晚間9 時59分許在「玉娟
    小吃部」點選「一條手巾仔」並公開演出之，是應認被告實
    係利用不知情之秦秋月及消費者以公開演出之方法侵害告訴
    人之著作權之間接正犯云云。
  2.惟按間接正犯係指利用無犯罪故意人之行為實施犯罪，亦即
    依間接正犯理論，行為人雖未親自實施犯罪，卻利用自己對
    他人之實力支配，而以他人為工具遂實現其犯罪之目的，惟
    若被利用人係由於本身自主之行為，當無所謂利用可言，自
    與間接正犯之理論不合。
  3.經查，本案證人秦秋月係收受音樂著作總會之上開存證信函
    ，知其未有公開演出之授權，而委託出租伴唱機之被告代為
    辦理授權事宜，有上開秦秋月之證詞為憑。是秦秋月對其承
    租之伴唱機內有尚未取得授權公開演出之「一條手巾仔」等
    音樂著作非不知情。且秦秋月將系爭伴唱機置於其經營之小
    吃店，非由於被告之強制、詐欺等實力支配，而係本身意思
    健全無瑕疵之自主行為，是亦難謂被告有利用不知情之秦秋
    月遂行其侵害著作權法第92條公開演出之客觀犯行。故而，
    檢察官稱被告為間接正犯，尚有誤會。
  (五)另檢察官稱業者為減輕成本，存有僥倖心態等語。然查，被
    告為專門業者，其對音樂仲介團體因違反公開演出授權之請
    求賠償金額通常不低，應有大概認識。被告亦於原審表示若
    音樂著作總會與秦秋月和解，其願意支付一半即一萬元之金
    額，僅因秦秋月與音樂著作總會和解不成而未果。被告與秦
    秋月簽約一個月授權金額漲幅為1000元，一年為12000 元，
    倘若一間違約店家被告要賠1 萬元甚或數萬元，依告訴人所
    提出之資料以觀（參偵查卷第2 卷第93頁），被告簽約之店
    家至少有2 、30家，則被告何需甘冒此賠償數十萬元之風險
    而故意令不知情之店家為未經授權而公開演出之賠本生意？
    此似與常情不符，是檢察官所稱尚有誤會。
  (六)是故，秦秋月委託被告代辦公開演出證，應屬民事之委任，
    甚或是所謂的出租伴唱機之售後服務，被告縱有疏失未替秦
    秋月辦理音樂著作總會之公開演出證，至多僅有民事責任，
    而無關違反著作權之刑責，音樂著作總會應循民事責任請求
    其損失始為正途。
  (七)末按刑法對於幫助犯之處罰係建立在限制從屬形式之理論，
    故幫助犯之成立自應以正犯存在為前提，本案證人秦秋月既
    經臺灣高雄地方檢察署以99年度調偵字第1082號為不起訴處
    分確定，其既非正犯，原審再論以被告為違犯著作權法第92
    條幫助犯，亦有違誤。
五、綜上所述，被告辯稱其無違反著作權法之犯意等語，核與事
    實相符，應堪採信。檢察官所提證據並無法證明被告主觀上
    有侵害告訴人著作權之犯意、客觀上有何間接正犯行為。此
    外，復查無其他積極證據，足資證明被告有何違反著作權之
    犯行，自屬不能證明被告犯罪，即不能科以著作權法第92條
    條間接正犯或幫助犯之罪責。原判決遽予以幫助犯論罪科刑
    ，不無違誤，被告上訴指摘原判決不當，為有理由，應由本
    院將原判決撤銷，依刑事訴訟法第301 條第1 項規定，改諭
    知被告為無罪之判決。
據上論斷，應依刑事訴訟法第369 條第1 項前段、第364 條、第
301 條第1 項，判決如主文。
本案經檢察官羅雪梅到庭執行職務。
中　　華　　民　　國　　100　 年　　5　　 月　　2　　 日
                    智慧財產法院第一庭
                          審判長法　官  李得灶
                                法　官　汪漢卿
                                法　官　王俊雄
以上正本證明與原本無異。
不得上訴。
中　　華　　民　　國　　100　 年　　5　　 月　　2　　 日
                                書記官  王英傑